【裁判字號】    96,家訴,61
【裁判日期】    970226
【裁判案由】    請求確認特留分
【裁判全文】
臺灣桃園地方法院民事判決              96年度家訴字第61號
原      告  丙○○
訴訟代理人  彭成青律師
被      告  甲○○
                      之4號
            乙○○
            丁○○
上列當事人間請求請求確認特留分事件，於中華民國97年2 月12
日言詞辯論終結，本院判決如下：
    主  文
確認原告對被繼承人劉耆捷之遺產有14分之1 之特留分權利存在
。
被告應連帶給付原告新臺幣貳拾捌萬伍仟肆佰零捌元。
訴訟費用由被告負擔。
本件第2項原告勝訴部分，得假執行。
    事  實  及  理  由
壹、程序部分：
    原告原訴請確認原告對於被繼承人劉耆捷所有坐落桃園縣桃
    園市○○市○○段1138之19地號土地及其上796 建號（門牌
    號碼為桃園縣中壢市○○○段373 巷5 弄10之4 號）房屋（
    下稱系爭房地）特留分比例為14分之1 ，並請求應將系爭房
    地登記日期民國95年7 月28日、收件字號95年度壢登字第36
    4030號所為之買賣登記及95年4 月27日、收件字號95年壢登
    字第190600號之繼承登記予以塗銷，嗣因原告起訴請求確認
    特留分為96年4 月3 日，其特留分債權發生在前述系爭房地
    95年7 月28日之買賣登記之後，不符合民法第244 條之規定
    ，經本院闡明後，原告就第2 項聲明部分，因而變更請求給
    付不能之損害賠償，而原告均係本於其特留分權利內容所為
    之請求，即與民事訴訟法第255 條第1 項第2 款所定請求之
    基礎事實同一之情形相當，自無徵得被告同意之必要。又原
    告變更之訴既屬合法，其原訴之聲明第2 項已視為撤回，本
    院僅就其變更後之訴審判，核先敘明。
貳、實體部分：
一、原告起訴主張：被繼承人劉耆捷於95年2 月28日死亡，系爭
    房地為其唯一遺產，本應由伊與被告3 人及訴外人張國慶（
    大陸地區配偶）、劉秀珍、劉傳耀等7 人共同繼承，每人應
    有特留分為14分之1 。詎被繼承人於94年5 月9 日生前即立
    有公證遺囑，將系爭房地全部由被告3 人共同繼承，侵害伊
    之特留分，而惟被告3 人依上開遺囑於95年4 月27日辦妥繼
    承登記後，又於95年7 月28日以買賣為名義移轉登記予被告
    甲○○，致伊起訴時已無法請求以其特留分取得應繼分，而
    給付不能，則以系爭房地鑑定所得95年2 月28日之價值新臺
    幣（下同）4,875,509 元扣除被繼承人95年2 月28日尚欠銀
    行之貸款879,798 元（438,690 元＋441,108 元＝879,798
    元），被繼承人之應繼財產價值為3,995,711 元；又伊並不
    否認劉傳耀為重度身心障礙者，然劉傳耀領有殘障補助，足
    以自立，否認被繼承人為前述遺囑處分遺產時，有以扶養劉
    傳耀作為對價或條件，況伊本身亦半身癱瘓，無工作能力，
    並無法扶養照顧劉傳耀，爰聲明求為確認原告原告對被繼承
    人之遺產有特留分權利存在；及請求被告3 人連帶給付伊28
    5,408 元（計算式：4,875,509 元－879,798 元＝3,995,71
    1 元，又3,995,711 元×1/ 14 ＝285,408 元，原告並不爭
    執鑑定結果及銀行明細資料，是其於最後言詞辯論期日陳述
    金額為285,766 元，顯係誤算所致，且原告當庭撤回利息之
    請求部分）。
二、被告3 人則均以：並不否認原告為繼承人，惟被繼承人書立
    遺產時以渠等3 人需共同扶養劉傳耀為條件，否則視為放棄
    系爭房地之繼承權利，並簽立切結但書，而因遺囑公證時未
    能以此切結但書作為附件，因而遺囑內容並未顯示此條件，
    惟被繼承人死後，劉傳耀確由渠等3 人輪流扶養迄今，劉傳
    耀殘障補助費4,000 元均交劉秀珍同一處理，為劉傳耀添購
    衣物，而實際生活食、醫、照顧等則均渠等另行支付，每月
    支出扶養費約6,000 元，劉傳耀現年僅57歲（39年4 月3 日
    生），至其老死、甚或可能生重病需支付高額醫療費及看護
    費，且渠等3 人繼承系爭房地時，殘值不高，經增建後，於
    95年7 月28日將系爭房地出賣予被告甲○○，由甲○○增建
    後始向銀行貸款4,800,000 元，不同意以鑑定價格計算遺產
    價值，應以國稅局核課遺產稅之價值2,045,800 元計算，則
    扣除渠等代償之貸款879,798 元、喪葬費用400,000 元及扶
    養劉傳耀所需全部費用，尚有不足，足見渠等並未因遺囑受
    有利益，自無侵害原告特留分可言等語，資為抗辯。
三、兩造不爭執之事實：
(一)、被繼承人於95年2 月28日死亡，其繼承人包括兩造在內為7
    人，均未拋棄繼承，則原告倘有特留分，其權利為14分之1
    ，為兩造所不否認，且有戶籍謄本在卷可按，並經本院依職
    權查無被繼承人之拋棄繼承案件，此有審理單在卷可按。
(二)、又被繼承人死亡時僅留下系爭房地，並欠銀行貸款879,798
    元（含利息），亦為兩造所不爭執，並據原告提出財政部臺
    灣省北區國稅局遺產稅完稅證明書、被告3 人所提出銀行單
    筆授信攤還及利息記錄查詢單為憑。
(三)、而系爭房地95年4 月27日因繼承登記為被告3 人共有，旋於
    95年7 月28日因買賣移轉登記予被告甲○○單獨所有，並於
    同日向銀行設定最高限額4,800,000 元之抵押權，有土地及
    建物登記謄本在卷足佐。
四、兩造爭執之事項：
(一)、被繼承人書立遺囑之性質及效力？有無侵害原告特留分？
(二)、系爭房地之價值為何？被繼承人之應繼財產，扣除債務後，
    算定原告之特留分為多少？
(三)、被告3 人是否能以為被繼承人支出之喪葬費用主張抵銷？能
    否以以扶養劉傳耀所需之費用主張抵銷？
五、被繼承人書立遺囑之效力為何，有無侵害原告特留分？
(一)、按遺囑，與一般法律行為同，縱依法定方式所為之遺囑，其
    內容未必與遺囑人之真意相一致，此為確認遺囑人之真意，
    仍有解釋之必要。蓋遺囑因無相對人，自無庸考慮保護相對
    人之信賴或交易之安全，故與一般法律行為不同，其解釋常
    在於遺囑人真意之探究。遺囑人之真意，應依遺囑之記載或
    錄音及其他一切情事判斷之。經查，被繼承人於生前94年5
    月9 日曾以書立公證遺囑，指定將系爭房地由被告3 人共同
    繼承，其餘繼承人均不在分配之列等情，為兩造所不爭執。
    惟被告3 人主張被繼承人書立遺囑當時，要求被告3 人簽立
    切結書，被告3 人需共同扶養劉傳耀，如未善盡扶養劉傳耀
    責任，視同放棄房屋所有權之權益，但因切結書部分無法公
    證，故當時僅就自書遺囑內容加以公證等語，業據被告3 人
    提出自書契約書、切結但書為據，原告雖未否認切結但書之
    真正，惟認為不屬於遺囑內容之一部分。然查，被繼承人之
    繼承人當中，僅有劉傳耀自幼即因重度智能障礙而無法自理
    生活，且迄今未結婚，無子女，為兩造所不否認，可知被繼
    承人死亡前劉傳耀均完全仰賴被繼承人照顧，衡諸常情，被
    繼承人生前必然會考量到死後劉傳耀扶養照顧之問題，惟前
    述被繼承人於94年5 月9 日書立之遺囑，並未將其惟一財產
    ，即系爭房地留給劉傳耀，已有違常情，然亦可推知，倘被
    繼承人將系爭房地全部遺贈予劉傳耀，以劉傳耀重度智能障
    礙之情形，僅能空有系爭房地，仍無法確保其日常生活照顧
    ，故確有可能要求其法定繼承人盡到照劉傳耀之責任，並以
    系爭房地作為誘因，且參以劉傳耀於被繼承人死亡後，即輪
    流由被告3 人照顧迄今等情，原告對此亦未爭執，及切結書
    日期亦與遺囑日期相同，並立遺囑執行人為被告乙○○等節
    ，則解釋被繼承人公證遺囑之真意，堪信被繼承人確實要求
    被告3 人應扶養劉傳耀，始同意將系爭房地由被告3 人取得
    等情，堪予認定。
(二)、承前所述，核被繼承人前述遺囑之真意及性質，被繼承人係
    以遺囑指定應繼分，並課予對應繼分指定人即被告3 人扶養
    劉傳耀之義務，就此，法律並未規定其效力及性質，惟參考
    民法第1200條及1205條規定，承認遺贈可以附停止條件及附
    負擔，應認對於指定應繼分人亦可附帶條件及負擔，且解釋
    上於性質許可之範圍內，得類推適用關於遺贈之規定。又因
    遺囑為無相對人之單獨行為，既不必向一定相對人表示之，
    亦不須任何人受領，不惟不須得任何人之承諾，甚至反於其
    意思亦得為之。而被繼承人死亡後，對於劉傳耀之扶養責任
    ，因劉傳耀未婚，無嗣，直系血親尊親屬死亡後，倘無謀生
    能力，又無法自立生活，本應由其兄弟姊妹依其經濟能力負
    擔扶養義務，此為民法第1115條規定甚明，即已非屬被繼承
    人之責任，自不得為計算特留分之之債務額，自不得主張依
    民法第1224條之規定，予以扣除；意即在本件情形，被告3
    人既已依前遺囑為系爭房地之繼承，倘認為被繼承人指定應
    繼分附有義務，其義務負擔過重，非不得類推適用第1205條
    之規定，主張以其所受利益為限，負履行之責即可，然而尚
    不得以此認為計算特留分之應繼財產，應予扣除，此觀之民
    法第1187條規定：「遺囑人於不違反關於特留分規定之範圍
    內，得以遺囑自由處分遺產」至明。
(三)、綜上所述，本件被繼承人公證遺囑之真意雖有以應繼分之指
    定，要求被告3 人履行扶養劉傳耀之責任及義務，原告則不
    在遺產繼承之列，應認該應繼分指定之結果，仍造成原告特
    留分受侵害，堪予認定。
六、算定原告特留分部分：
(一)、按特留分，由依第1173條算定之應繼財產中，除去債務額，
    算定之，為民法第1224條明文規定。而查，系爭房地為被繼
    承人之唯一財產，自被繼承人死亡後為唯一應繼財產。次查
    ，系爭房地之價值，經原告墊支鑑價費用，由第三人即理德
    不動產估價師聯合事務所鑑價結果略以：「土地面積23.595
    0 坪，建物面積核算79坪（含增建部分15.51 坪），勘估標
    的土地使用分區編定為乙種工業區○位於○○路二段373 巷
    5 弄內，中壢後火車站東側約500 公尺，臨路條件尚可，交
    通運輸便捷，住宅立地條件良好，現況為三層樓工業住宅，
    供住家使用，惟位於巷底影響其土地價格，並採用比較估算
    區域內可供建築土地價格，成本估算建物成本價格，再經聯
    合貢獻原則評估後，估算95年2 月28日當時價值為4,875,50
    9 元」等語，有該事務所96年10月3 日理第96104 號函附不
    動產估價報告書在卷可稽，再參以被告甲○○陳稱95年7 月
    28日以系爭房地設定抵押貸款4,000,000 元，貸得金額償還
    被繼承人銀行欠款、並分給被告乙○○、丁○○及自己各1,
    300,000 元等語，而被告乙○○、丁○○對此則未表示異議
    ，則對照銀行核貸時間及金額觀之，前述鑑價尚屬相當，並
    無顯然違常情形，被告3 人空言抗辯不應以鑑價結果計算系
    爭房地價值，而應以國稅局核課遺產稅之價值2,045,800 元
    計算等語，為原告所否認，且顯然忽略遺產稅之核課係以有
    利於遺產繼承人，惟顯然低於市價之事實不符，洵屬無據。
(二)、又按當事人主張有利於己之事實者，就其事實有舉證之責任
    ，民事訴訟法第277 條定有明文。被告甲○○雖抗辯系爭房
    地原已殘破，係經改善後始有現值，亦應予扣除等語，經本
    院第一次開庭及正式發函通知補正證明其增建、改良部分，
    惟被告3 人始終未能補正，且以倘有增建，其材料、施工等
    費用支出，舉證並無困難，並以被繼承人自95年2 月28日死
    亡（需辦理後續喪葬事宜），至95年7 月28日銀行核准貸款
    （需經銀行層層評估及手續）止，不到半年時間，縱有增建
    改良情形，其情形亦應屬有限，是被告3 人既未能舉證以實
    其說，其辯稱系爭房地原價值有限等語，自難採信。是故本
    件被告抗辯系爭房地價值應依遺產稅核課結果計算，不足採
    信。原告主張系爭房地價值為4,875,509 元，應堪採信。再
    查，被繼承人死亡時之債務為879,798 元，予以扣除後，依
    前揭法條之規定算定原告之特留分則為：285,408 元（計算
    式：《4,875,509 元－879,798 元》×1 /14 ＝285,408 元
    ）。另被告3 人主張由被告3 人支付之喪葬費部分亦應扣除
    等語，惟按喪葬費債務本為繼承人之義務，而非遺債，性質
    上與民法第1150條因遺產管理、分割及執行遺囑所生費用而
    得以直接扣除者不同，僅能為事後抗辯因支出而利益不存在
    之正當事由，況原告就被告3 人支出喪葬費400,000 元部分
    予以否認，就此被告3 人則未舉證以實其說，尚難採信，是
    被告抗辯就喪葬費部分應予扣除或抵銷等節，尚無足採。
(三)、綜上，本件原告主張被告3 人因被繼承人將系爭房地指定由
    被告3 人繼承，排除原告繼承之結果，侵害原告特留分，應
    屬可採。惟原告於96年4 月3 日始向本院起訴請求確認特留
    分存在，是被告3 人於將系爭房地為繼承登記後，於95年7
    月28日買賣予被告甲○○，並以甲○○為債務人，向銀行借
    款，並以系爭房地設定最高限額抵押，其效力自不受原告起
    訴之影響，惟因被告3 人因將系爭房地買賣、設定抵押之結
    果，致無法塗銷系爭房地之繼承登記，以取得以特留分算定
    系爭房地之應有部分，致給付不能，從而，原告請求被告3
    人返還其特留分算定價額285,408 元等語，應屬可採。
(四)、另被告3 人抗辯渠等應負擔扶養劉傳耀之義務，倘以系爭房
    地價值計算尚有不足，並無得利等語，而原告則抗辯劉傳耀
    領有殘障補助足以維生，毋庸被告3 人另行支付扶養費等語
    。而查，被告3 人主張每月為劉傳耀所支出之生活費為6,00
    0 元等語，倘加上按月領取之殘障補助4,000 元，則劉傳耀
    每月支出約為10,000元，與行政院主計處公布桃園地區每人
    每月平均消費支出16,466元相較，僅屬相當，原告空言抗辯
    劉傳耀以殘障補助即足以生活等節，然其既未實際扶養劉傳
    耀，其所陳尚屬無據，自應以被告3 人主張每月支出劉傳耀
    扶養費為6,000 元等語，較為可採。又被繼承人死亡時劉傳
    耀為55歲（39年4 月3 日生），依94年臺灣地區簡易生命表
    （95年尚無資料）計算其平均餘命為26年，此有本院依職權
    至內政部網站查詢結果在卷可按，則被告3 人所應共同支付
    劉傳耀之扶養費用應以1,872,000 元（計算式：6,000 元×
    12 ×26 ＝1,872,000 元）為適當。至被告3 人復主張可預
    計劉傳耀將病勢嚴重必要支出相當醫療、照顧費用等語，除
    毫無證據證明外，恐亦與被告3 人未盡扶養義務不無關聯，
    是被告3 人前述空言臆測之詞，亦無足採。是以上開計算結
    果觀之，被告3 人以系爭房地換價結果，扣除扶養劉傳耀所
    需費用，仍有2,123,711 元（計算式：4,875,509 元－879,
    798 元－1,872,000 元＝2,123,711 元），並無不足之處，
    再以原告無資力，且現確為無謀生能力之人，業據原告提出
    診斷證明書為證，並有法律扶助基金會桃園分會資力審查表
    在卷可按，亦未獲得遺產分配，則衡酌兩造扶養能力而言，
    對於劉傳耀之扶養義務，原告幾乎無能力再加以扶養，而不
    負有義務，是被告3 人請求抵銷等節，亦屬無據，應予駁回
    。
七、綜上所述，被告抗辯系爭房地鑑價過高、被繼承人遺囑指定
    應繼分有課予被告3 人扶養劉傳耀之義務，加上喪葬費用之
    支出，已無剩餘，並未侵害原告特留分等語，均無足採。而
    原告主張被繼承人之遺囑侵害特留分，而請求確認特留分，
    及因被告3 人已將系爭房地出賣，並設定抵押，而無法取得
    應有部分，請求被告3 人連帶給付依特留分算定價額285,40
    8 元等語，為有理由，應予准許。又本件命被告3 人給付之
    金額未逾500,000 元部分，爰依職權宣告假執行。
八、據上論結，本件原告之訴為有理由，應依民事訴訟法第78條
    、第85條第1項前段、第389條第1項第5款，判決如主文。
中    華    民    國    97    年    2     月    26    日
                        家事法庭  法  官  陳筱蓉
以上為正本係照原本作成
如對本判決上訴應於判決送達後20日內向本院提出上訴狀
中    華    民    國    97    年    2     月    26    日
                                  書記官  劉文松


司法院資訊處製作；財團法人民間司法改革基金會備份。
